行　政　法　院　判　決　　　　　　　　　　　　　八十八年度判字第二八四八號
　　原　　　告　甲○○
　　被　　　告　財政部臺灣省北區國稅局
右當事人間因綜合所得稅事件，原告不服行政院中華民國八十七年十一月二十六日台
八七訴字第五七九一一號再訴願決定，提起行政訴訟。本院判決如左︰
　　主  文
原告之訴駁回。
　　事  實
緣原告民國八十四年度綜合所得稅結算申報，被告以其漏報取自國防部中山科學研究
院（以下簡稱中科院）之薪資所得計新台幣（下同）一七○、○○○元，乃核定補徵
稅額七、三二二元。原告不服，就其取自中科院薪資所得一七○、○○○元部分，申
經復查結果，未准變更。提起訴願、再訴願，均遭決定駁回，遂提起行政訴訟，茲摘
兩造訴辯意旨於次：
原告起訴意旨略謂：一、綜合本案復查、訴願、再訴願駁回之理由，歸納為三大違失
事實：(一)有違憲法第七條賦予人民平等原則：1.本案歷次駁回理由均謂系爭所得，為
提供勞務所取得之報酬，無行為時所得稅法第四條第八款免納所得稅規定之適用，而
合於但書中「受領之獎學金或補助費，如係為授與人提供勞務所取得之報酬，不適用
之。」的應稅規定。但臺灣省衛生處依據行政院核定加強農村保健計畫設置之醫師醫
學研究助金，卻可依六十八年十二月十九日台財稅第三九四九○號函適用所得稅法
第四條第八款免納所得稅。難道這些醫師沒有政府（授與人）提供農村保健工作（勞
務）而能領取「醫學研究助金」嗎﹖醫師因照顧農民而取得之獎助金，可以適用稅
法第四條第八款免納所得稅之規定，而中科院非軍職人員因研究軍事科技保建全國人
民所得之研補費，卻不適用免稅規定！其理安在﹖2.去年財政部發現中小學教師課
後輔導費未辦理扣繳及納稅，乃於八十七年二月二十六日台財稅八六一九○二一五三
號函釋「．．．鑑於稽徵實務上大部分學校均認是項所得為免稅所得而未辦理扣繳，
各地區國稅局對於是項所得大部分亦未予以課稅，基於信賴保護原則，本釋函應自發
布日開始適用。」上述釋函中之「大部分學校」及「中科院」均為扣繳義務人，而「
大部分學校均認是項所得為免稅所得而未辦理扣繳，各地區國稅局對於是項所得大部
分亦未予以課稅」，就可以「基於信賴保護原則」「自發布日開始適用」納稅，而不
予追繳。再看中科院從成立到六十八年財政部的六十八台財稅三八五○一號函釋徵免
原則，直到八十三年財政部函示系爭所得應納稅，其間長達二十五年，都是在中科院
「認是項所得為免稅所得而未辦理扣繳，各地區國稅局對於是項所得大部分亦未予以
課稅」情形下走過來的。同樣情形，中小學教師的課補費不要追繳，中科院非軍職人
員的研補費就要追繳，人民的平等權何在﹖(二)違背法定程序正義及違法引用失效函釋
：1.按所得稅法第九十四條第一項：「扣繳義務人於扣繳稅款時，應隨時通知納稅義
務人，並依本法第九十二條之規定，填具扣繳憑單發給納稅義務人，如原扣稅額與稽
徵機關核定稅額不符時，扣繳義務人於繳納稅款後，應將溢扣之款退還納稅義務人；
不足之數由扣繳義務人補繳，但扣繳義務人得向納稅義務人追償之。」明白規定扣繳
義務人即中科院院長及主辦會計，有先行代納稅義務人繳納之義務。固然同法第八十
九條第二項有「扣繳義務人未履行扣繳義務責任，而有行蹤不明或其他情事，致無從
追究者，稽徵機關得逕向納稅義務人徵收之」的述。但中科院為政府機關、不會行
蹤不明，復有國防部、行政院等上級機關可資追究，當然也不可能無從追究。因此，
財政部及其所屬國稅局，直接向納稅義務人追課稅款之處分，顯然有違所得稅法第九
十四條第一項法定之程序正義。2.依財政部台財稅七九○七一四三三四號函、台
財稅八三一六○七六六一號函及台財稅八七一九六五三六六號函釋示以：凡未編入
該年度版「所得稅法彙編」之「本部各權責機關所對外發佈舊函示，非經本部重行核
定，一律不再援引適用。」經查財政部台財稅第三八五○一號函、行政院台財三
七○○七號函，並未編入上述年度版「所得稅法彙編」中，依法不得再援引適用。另
一方面也不可直接引用稅捐稽徵法第四條第八款之規定課稅，因為該條文國防、財政
兩部，在認知上有所差異，才有六十八、八十四年兩次的函釋，否則在六十八年就應
課稅了。本案如不能比照農村健保計畫之醫師醫學研究獎勵金而免稅的話，必需立刻
重新函釋，方能起課。(三)有違政府對人民信賴保護原則：如果財政部台財稅第三八
五○一號函、及行政院台財稅字三七○○七號函，仍然有效的話（實際已失效），
則大院八十七年判字二○一九號主文示以：「．．．而首揭所得稅法之規定一直未變
更，僅補充解釋該稅法之行政院及財政部之函釋變更，未及於法規之制定或修正，則
上開函釋之變更應追溯至首開法稅法頒布時生效適用，且無行政法信賴保護原則之適
用。」，原告認為仍有探討之必要；行政院台規字第一○九○四號函規定：「至如
行政機關本於職權就法律規定事項，所作之補充規定，應自補充規定下達日生效。」
此一在前述二○一九號判決之前的函示，未知其效用如何﹖又財政部台財稅第三八
五○一號函的徵免原則，到八十三年的函知繳稅之期間，中科院依徵免原則認定免稅
，並多次向財稅單位據實說明，而主管機關以不作為之默示同意此部分為免稅。導致
長期以來中科院非軍職員工信賴此等主張，依行政法院七十六年判字第四七四號主文
示以「不管行政機關之決定是否合法，除了重大且明顯之瑕疵或其違法可歸責於納稅
義務人外，行政機關之行為一經表露於外，人民通常會對其所造成之存續法律狀態寄
予信賴，並以之作為行為依據，此種依據之信賴，應受法律保護。」到八十三年財政
部在沒有新的函釋情形下，突然函令中科院及其非軍職員工納稅，自然不為中科院及
其員工所接受，經國防、財政兩部多次協商、溝通，才有八十四年十月十七日行政院
秘書長協調的台財第三七○○七號函示應稅。故依中央法規標準法第十四條之規定
，應自八十四年行政院台財第三七○○七號函示之日起，始為應稅生效日。(四)依上開
說明，請依法召開言詞辯論，以明真相，並將一再訴願決定及原處分均撤銷，以維原
告權益，並符法治等語。
被告答辯意旨略謂：一、中科院之預算雖分別依計畫編列人事費支應其員工之各項給
與，但實際上領受「科技品位加給」或「技術津貼」之非軍職人員，無論配屬之單位
或參與不同計畫，悉依該院所訂「科技人員品位加給支給標準表」、「技術員薪給標
準表」之等級，每月按級定額領取「科技品位加給」或「技術津貼」。該院與其聘僱
人員之約定事項亦載明所指薪給，除實物代金及眷補費外，包括全部給與，是以該院
非軍職人員所領受之「科技品位加給」或「技術津貼」，核屬其因提供勞務所取得之
報酬，另被告於八十二年間曾派員前往該院現場瞭解結果，該院支付非軍職人員之「
科技品位加給」及「技術津貼」係採按月給付方式，原核定以系爭薪資所得（研究補
助費或品位加給）一七○、○○○元，併課當年度綜合所得稅，核定應補稅額七、三
二二元，要無不合。二、至原告主張被告在認定標準未明確之前，追溯補徵系爭所得
之綜合所得稅，實有悖依法課稅原則乙節；按財政部六十八年十一月三十日台財稅第
三八五○一號函釋，中科院發給研究人員之研究加給依職級按月定額發給者，應屬各
該研究人員之薪資所得，應於給付時應依法辦理扣繳，所得人並應於年度結算申報時
合併申報課稅，並自六十九年一月起適用。是「品位加給」屬薪資所得應合併申報課
稅已臻明確，原告主張顯係對法令之誤解。三、且按現行所得稅法對此相關之規定條
文，係於五十二年制訂迄今，對系爭「品位加給」及「技術津貼」應依法課徵所得稅
之規定並未修正，被告依所得稅法規定補徵八十四年度綜合所得稅，依法並無不合。
原告之訴為無理由，請判決駁回等語。
　　理  由
按「左列各種所得，免納所得稅：一、．．．八、中華民國政府或外國政府，國際機
構、教育、文化、科學研究機關、團體，或其他公私組織，為勵進修、研究或參加
科學或職業訓練而給與之學金及研究、考察補助費等。但受領之學金或補助費，
如係為授與人提供勞務所取得之報酬，不適用之。」「個人之綜合所得額，以其全年
左列各類所得合併計算之．．．第三類：薪資所得：凡公、軍、警、公私事業職工薪
資及提供勞務者之所得：一、為薪資所得之計算，以在職務上或工作上取得之各種薪
資收入為所得額。二、前項薪資包括：薪金、俸給、工資、津貼、歲費、金、紅利
、各種補助費及按月或按年分期給付之退休金或養老金。．．．」分別為所得稅法第
四條第八款及第十四條第一項第三類所明定。次按「一、凡依職級按月定額發給者，
應屬各該研究人員之薪資所得，應於給付時依法辦理扣繳，所得人並應於年度結算申
報時合併申報課稅。二、如係按研究計劃個案給付、並非通案按職級按月給付者，則
為研究補助費，依法可免納所得稅。三、如屬第一種情形，中科院以往未依法扣繳，
所得人以往年度亦未申報納稅者，應即請中科院轉知各所得人自行向稽徵機關補報並
補繳應納稅款，可免予處罰，自六十九年一月起，中科院應於給付時依法扣繳，所得
人應於每年終後合併申報綜合所得稅。四、本案經報奉行政院六十八年十一月八日台
六十八財第一一二○四號函准予備查在案。」亦為財政部六十八年十一月三十日台財
稅第三八五○一號函釋在案。又「中科院給付非軍職人員之科技品位加給暨技術津貼
，免扣繳所得稅一案，與現行法令規定不合，奉示：本案應依法課徵所得稅；至追課
以往年度所得部分，請洽商財政部妥為處理．．．」復經行政院秘書長八十四年十月
十七日台八十四財三七○○七號函釋在案。本件原告八十四年度綜合所得稅結算申報
，短報其取自中科院之薪資所得一七○、○○○元，案經被告查得，核定補徵稅額七
、三二二元。原告不服，以系爭所得係研究補助費，依行為時所得稅法第四條第八款
規定，應屬免稅所得，且系爭所得係依研究計畫專案申請及依各員工參與程度分別計
算發放，並非定額給付，於會計上採按月給付僅屬權衡變通辦法，其性質符合財政部
六十八年十一月三十日台財稅字第三八五○一號函釋，稽徵機關逐年至中科院查閱相
關會計資料，亦對系爭所得未予扣繳一節未予置理，中科院據以認定系爭研究補助費
係屬免稅所得，應屬合法、適當，稽徵機關於經過數年後始為應稅主張，有違信賴原
則云云，申經復查結果，以原告為中科院非軍職員工，八十四年度領取自中科院薪資
中之一七○、○○○元屬品位加給，為其所不爭，而中科院之預算雖分別依計畫編列
人事費支應員工之各項給與，然領受科技品位加給或技術津貼之非軍職人員，無論配
屬之單位或參與不同計畫，悉依該院所訂「科技人員品位加給支給標準表」「技術員
薪給標準表」之等級，每月按級定額領取科技品位加給或技術津貼。中科院聘僱人員
之約定事項亦載明薪給除實物代金及眷補費外，包括全部給與，業經被告所屬大溪稽
徵所赴中科院查閱資料瞭解無誤，並為中科院八十一年十一月三日八十一訓誠字第一
六八七三號函所明示，系爭品位加給自始即屬薪資所得，自應依法合併申報繳稅，原
核定並無不合，乃未准變更。原告仍不服，循序提起行政訴訟，而為如前揭事實欄所
載之主張。惟查中科院之預算雖分別依計畫編列人事費支應員工之各項給與，但實際
上領受「品位加給」或「技術津貼」之非軍職人員，無論配屬之單位參與不同計畫，
均依該院所訂「科技人員品位加給支給標準表」、「技術員薪給標準表」之等級，每
月按級定額領取科技品位加給或技術津貼。且該院與其聘僱人員之約定事項亦載明所
指薪給，除實物代金及眷補費外，包括全部給與，其非軍職人員所領受之科技品位加
給或技術津貼，核屬因提供勞務所取得之報酬，應無行為時所得稅法第四條第八款免
納所得稅規定之適用。再中科院八十一年十一月三日（八一）訓誠字第一六八七三號
函致被告，說明該院各類薪資扣繳所得稅狀況：「以該院於年度開始即訂有各項研究
計畫，並按照研究計畫逐月實施。各項研究計畫除一般經費外，為獎勵科技人員竭盡
心智參與研發工作，另編列研發人員研究補助費及技術津貼。為便利作業，研發人員
研究補助費係採按月發放方式，再經由成本歸戶手續，回歸計畫預算內（研究補助費
採個案給付，必將增加人力及作業之負擔，不符經濟效益）」等語，足見中科院給付
非軍職員工之品位加給及技術津貼之所得，屬經常性研究補助費給與，且依職級按月
定額支給，為提供勞務所取得之報酬，依首揭行為時所得稅法第四條第八款但書及第
十四條第一項第三類之規定，核非免稅之薪資所得，被告依法發單補徵稅款，於法並
無不合。而首揭所得稅法之規定一直未變更，僅解釋該稅法之行政院及財政部之函釋
變更，上開函釋之變更自應依法追溯至首開稅法頒佈時生效適用，原告謂法律見解或
行政命令縱有變更，應自新函令頒布日生效，基於信賴利益原則不得追溯補徵云云，
於法無據。至於系爭「品位加給」及「技術津貼」，中科院於當期發放時，縱未依法
扣繳，但原告該所得既非免稅所得，亦未依法申報，已如前述，且未逾核課期間，被
告依法予補徵，尚無不合，與程序正義及平等原則無涉。綜上所述，被告核定原告漏
報其取自中科院給付之薪資所得一七○、○○○元，補徵稅額七、三二二元，並無違
誤，一再訴願決定遞予維持，亦均無不合。原告起訴意旨，仍執前詞指摘，難認為有
理由，應予駁回。又本件事證已臻明確，原告請求行言詞辯論，本院認無必要，併予
明。
據上論結，本件原告之訴為無理由，爰依行政訴訟法第二十六條後段，判決如主文。
中    華    民    國     八十八      年      六      月     二十四      日
                    行 政 法 院 第 二 庭
                                審 判 長 評  事      陳  石  獅
                                         評  事      徐  樹  海
                                         評  事      彭  鳳  至
                                         評  事      黃  合  文
                                         評  事      林  茂  權
右  正  本  證  明  與  原  本  無  異
                                         法院書記官  蘇  金  全
中    華    民    國     八十八      年      六      月      三十       日
